最高法院刑事判決　　　　　　　　　 111年度台上字第1415號
上　訴　人　陳柏安
 
 
　　　　　　陳怡傑
 
 
上　一　人
選任辯護人　宋重和律師
上列上訴人等因違反毒品危害防制條例等罪案件，不服臺灣高等
法院中華民國110 年11月3 日第二審判決（110 年度上訴字第19
17號，起訴案號：臺灣新北地方檢察署109 年度偵字第45292 號
、110 年度偵字第1607號），提起上訴，本院判決如下：
    主  文
上訴駁回。
    理  由
一、按刑事訴訟法第377 條規定，上訴於第三審法院，非以判決
    違背法令為理由，不得為之。是提起第三審上訴，應以原判
    決違背法令為理由，係屬法定要件。如果上訴理由書狀並未
    依據卷內訴訟資料，具體指摘原判決不適用何種法則或如何
    適用不當，或所指摘原判決違法情事，顯與法律規定得為第
    三審上訴理由之違法情形，不相適合時，均應認其上訴為不
    合法律上之程式，予以駁回。本件原判決認定上訴人陳柏安
    、陳怡傑（下稱上訴人2 人）有其事實欄所載之販賣第三級
    毒品愷他命之犯行（其中陳柏安6 次、陳怡傑3 次），因而
    維持第一審論上訴人2 人各犯販賣第三級毒品6 罪及3 罪，
    均依毒品危害防制條例第17條第2 項規定減輕其刑後，各處
    陳柏安有期徒刑3 年8 月（2 罪）、3 年9 月（4 罪）、陳
    怡傑有期徒刑3 年10月（3 罪），並皆諭知相關沒收及就陳
    柏安定應執行有期徒刑6 年、陳怡傑定應執行有期徒刑4 年
    9 月之判決，駁回上訴人2 人在第二審之上訴。已詳細敘述
    所憑之證據及取捨、認定之理由。所為論斷，俱有卷存證據
    資料可資覆按，從形式上觀察，並無採證認事違背經驗法則
    、論理法則，亦無量刑職權之行使有濫用，或其他違背法令
    之情形。
二、㈠、上訴人2 人上訴意旨均謂：其等於警詢時即供出販賣之
    毒品愷他命係源自蔡崇祐或同案被告陳柏安等人，原審僅憑
    蔡崇祐、陳柏安分別於原審或第一審審理時否認販賣情事，
    或陳柏安於原審時拒絕證言，及其中蔡崇祐經臺灣新北地方
    檢察署（下稱新北地檢署）檢察官以110 年度偵字第2088、
    8229號不起訴處分等情，卻未繼續追查其等供出之毒品來源
    有無查獲本案正犯或共犯，或應自行綜合相關卷證判斷上情
    ，即認上訴人2 人並無上開條例第17條第1 項減輕或免除其
    刑規定之適用，自有判決不適用法則之違法。㈡、陳怡傑上
    訴意旨另以：其所犯上開3 罪，係基於同一犯罪決意，利用
    同一機會實行相同構成要件之行為，應論以包括一罪之接續
    犯或集合犯；又其販賣毒品數量甚少，獲利不多，對社會危
    害輕微，且自始坦承犯行，並配合檢、警調查，堪稱犯後態
    度良好，其情顯堪憫恕。原審未審酌上情，竟予分論併罰，
    且未依刑法第59條規定酌量減輕其刑，自有判決適用法則不
    當及不適用法則之違誤。㈢、陳柏安上訴意旨則又稱：其供
    出毒品來源，縱未經檢、警查獲本案之正犯或共犯，然原審
    於量刑未就其與警方合作之態度納為考量，仍維持第一審量
    處如前之重刑，亦有量刑不當之違法等語。
三、惟查：㈠、刑法上對於某些特定犯罪犯人到案後揭發他人犯
    行、提供重要犯罪線索、有效防止犯罪活動、協助逮捕其他
    犯人或其他對偵破案件或定罪有實質幫助等經查證屬實而得
    以查獲其他正犯或共犯，或阻止重大犯罪隱患之行為，結合
    刑罰上之「懲治」及「寬容」政策，設有所謂「戴罪立功」
    、「將功折罪」之具體化、法律化條文。其中毒品危害防制
    條例第17條第1 項規定：「犯第4 條至第8 條、第10條或第
    11條之罪，供出毒品來源，因而查獲其他正犯或共犯者，減
    輕或免除其刑。」其立法旨意在於鼓勵被告或犯罪嫌疑人具
    體提供其毒品上游，擴大追查毒品來源，俾有效斷絕毒品之
    供給，以杜絕毒品泛濫，祇須被告願意供出毒品來源之上手
    ，因而查獲其他正犯或共犯者，即可邀減輕或免除其刑之寬
    典。其中所謂「因而查獲」之「查獲」係屬偵查機關之權限
    ，而查獲之「屬實」與否，則為法院職權認定之事項，應由
    法院做最後審查並決定其真實性。換言之，「查獲」與「屬
    實」應分別由偵查機關及事實審法院分工合作，即對於被告
    揭發或提供毒品來源之重要線索，應交由相對應之偵查機關
    負責調查核實，而法院原則上不問該被舉發案件進行程度如
    何，應根據偵查機關已蒐集之證據綜合判斷有無「因而查獲
    」之事實，雖不以偵查結論作為查獲屬實與否之絕對依據，
    惟倘偵查機關已說明尚未能查明被告舉發之毒品來源，或根
    本無從查證，甚而經查明後已就被舉發案件為不起訴處分者
    ，為避免拖延訴訟，法院自可不待偵辦結果或依現存證據即
    認定並無「因而查獲」之事實。本件原判決分別於理由貳、
    二、㈢⒈至⒊內說明：陳柏安雖供稱本案各次販賣毒品來源
    均為「蔡崇祐」，然經向新北地檢署函詢結果，蔡崇祐雖經
    新北市政府警察局刑事警察大隊以涉嫌販賣愷他命為由移送
    該署，惟因犯罪嫌疑不足，業經該署為前揭不起訴處分；又
    蔡崇祐於原審作證時亦否認係上訴人2 人之毒品來源。復以
    ，陳怡傑雖亦供稱如原判決附表（下稱附表）二編號1、3所
    示之毒品來源同為蔡崇祐、另附表二編號2 所示之毒品則源
    自同案被告陳柏安等語。然陳柏安於第一審訊問時，已堅稱
    並無販售愷他命予陳怡傑，於原審審理中則依法行使拒絕證
    言權，是依原有證據無從證明附表二編號2 所示犯行之毒品
    確係源自陳柏安等語。且上訴人2 人上述所稱有供出毒品來
    源，除據其等片面指述外，亦別無其他補強證據可以佐憑。
    因而認定上訴人2 人並無上開條例第17條第1 項之減、免其
    刑規定適用之餘地等情。經核於法並無不合。㈡、刑法上所
    謂之「接續犯」，係指行為人以單一之決意，於同時、同地
    或密切接近之時、地接續實行侵害同一法益之數行為，而各
    行為之獨立性極為薄弱，依一般社會健全觀念，在時間差距
    上，難以強行分開，在刑法評價上，以視為數個舉動之接續
    施行，合為包括之一行為予以評價，較為合理者而言。又所
    稱之「集合犯」，則係指立法者於所制定之犯罪構成要件中
    ，本即預定有數個同種類行為反覆實行之犯罪而言。客觀上
    應斟酌法律規範之本來意涵、實現該犯罪目的之必要手段、
    社會生活經驗中該犯罪必然反覆實行之常態及社會通念等；
    主觀上則視該反覆實行之行為是否出於行為人之一個犯意，
    並秉持刑罰公平原則，加以判斷是否為「集合犯」。本件陳
    怡傑所犯如附表二所示3 罪之犯罪時間分別為民國109 年11
    月13、24日及同年12月15日，並非密切緊接，且犯罪地點亦
    有新北市板橋區南雅西路及幸福路等不同處所；再立法者本
    無就販賣毒品之行為設定為反覆實行之集合犯性質，則原審
    對於陳怡傑所犯前述販賣第三級毒品3 罪，分論併罰，亦無
    判決適用法則不當之違法。㈢、刑罰之量定，係屬事實審法
    院得依職權自由裁量之事項，量刑判斷當否之準據，應就判
    決之整體觀察為綜合考量，不可摭拾其中片段，遽予評斷，
    倘以被告之責任為基礎，說明審酌刑法第57條所列事項而為
    刑之量定，若未逾越法定刑度，亦未濫用其權限，即無違法
    。又刑法第59條之酌量減輕其刑，必於犯罪之情狀，在客觀
    上足以引起一般人之同情，認為即予宣告法定最低度刑，猶
    嫌過重者，始有其適用。被告犯罪之情狀是否顯可憫恕，而
    得適用刑法第59條規定酌量減輕其刑，係事實審法院之職權
    ，除其裁量權之行使，明顯違反比例原則外，不得任意指為
    違法。原判決以陳柏安之責任為基礎，於理由貳、四、㈠內
    詳為說明如何審酌刑法第57條所列各款情形而維持第一審所
    為刑之量定，並於理由貳、二、㈢、⒋中敘明陳怡傑之犯罪
    情狀難認有顯可憫恕之情形，尚與刑法第59條規定有間等由
    。核其刑之量定既未逾越法定刑度，亦未濫用其權限，或違
    反比例原則，係屬原審量刑職權之適法行使，不容任意指為
    違法。上訴人2 人就此之上訴意旨係就原判決已說明之事項
    及屬原審量刑職權之適法行使，持憑己見，而為爭執，與法
    律規定得為第三審上訴理由之違法情形，不相適合。上訴人
    2 人之上訴均不合法律上之程式，應予駁回。
據上論結，應依刑事訴訟法第395 條前段，判決如主文。
中    華    民    國   111    年    3     月    17    日
                  刑事第四庭審判長法  官  林  立  華  
                                  法  官  林  瑞  斌  
                                  法  官  王  敏  慧  
                                  法  官  李  麗  珠  
                                  法  官  謝  靜  恒  
本件正本證明與原本無異
                                  書記官
中    華    民    國   111    年    3     月    21    日